臺灣桃園地方法院民事判決　　　　　　 95年度簡上字第204號
上　訴　人　乙○○
訴訟代理人　黃德財律師
被　上訴人　桃園縣政府警察局
法定代理人　甲○○
訴訟代理人　戴文進律師
上列當事人間確認所有權存在事件，上訴人對於中華民國95年7
月24日本院中壢簡易庭95年度壢簡字第545 號第一審判決提起上
訴，本院於96年3 月20日言詞辯論終結，判決如下：
    主  文
上訴駁回。
第二審訴訟費用由上訴人負擔。
    事  實
甲、上訴人方面：
一、聲明：
  (一)原判決廢棄。
  (二)確認門牌號碼桃園縣中壢市○○里○○路627 號、面積如附
    圖桃園縣中壢市○○段31-77 地號使用78平方公尺、同段30
    地號使用36平方公尺，合計114 平方公尺之鋼筋混凝土之一
    層樓房屋（下稱系爭627號建物）所有權為上訴人所有。
二、陳述：除引用原判決書之記載外，並補稱：
  (一)系爭627 號建物為鋼筋混凝土建成之建物，而629 號建物則
    為木造，二者構造上已明顯不同，二建物之地面高度亦不相
    同。至於使用上，二建物有牆壁隔開，即使前半部為便利花
    店使用而為互通，但仍有各自的獨立對外大門出入口，未因
    內部相通，就只留一個共通之對外出入口，足證二建物確有
    其使用上之獨立性，且亦各自擁有門牌號碼，亦是分別課徵
    房屋稅。若二建物均屬於629 號建物，則何須於629 號以外
    另編訂627 號門牌。
  (二)另二建物所居住者均為至親之人，故後半部以木門相通，俾
    便互相照應，實為情理上之當然；至於前半部相通，則係為
    供訴外人丙○○經營「花都花店」，且為使用上之方便始拆
    除中間之隔牆以便營業。且花店係於民國89年間開始營業，
    系爭627 號建物則係興建於68年間，自始興建即獨立於629
    號建物之外，此可由現場牆面上仍留有原來隔間牆被拆除之
    痕跡，及另行編訂627 號門牌號碼並獨立成為一個房屋稅課
    稅標的可明。即便嗣後為供花店使用將隔間牆拆除，亦無礙
    於系爭627 號建物為獨立之建物。原審忽視系爭627 號建物
    長期獨立存在使用之情形，僅以目前情況考量，自屬違背論
    理法則。
  (三)627 號房屋有廚房及衛浴、廁所等設備齊全，反觀629 號房
    屋則只有廁所，沒有廚衛，因此就房屋的功能上，亦當629
    號房屋附屬於627 號房屋，而非627 號房屋附屬於629 號房
    屋。
三、證據：除引用原審立證方法外，並提出桃園縣政府營利事業
    登記證、營業稅核定稅額繳款書各1 件、房屋稅繳款書4 件
    （均為影本）、戶籍謄本2 件、照片10件等為證，並聲請履
    勘現場及訊問證人丙○○。
乙、被上訴人方面：
一、聲明：上訴駁回。
二、陳述：除引用原判決書之記載外，並補稱：
  (一)上訴人請求確認之標的，業經鈞院93年度簡上字第147 號民
    事判決及原審判決認定系爭627 號建物與629 號建物係為一
    體，上訴人復提起本件上訴為無理由。
  (二)系爭627 號建物與629 號建物，共用同一廚房及衛浴設備，
    且均為上訴人及其家屬占有使用，進出為相同之出入門口，
    覆蓋在同一鐵皮屋頂之下，則系爭627 號建物應認係屬629
    號建物所有權範圍擴張所及，其所有權應歸屬629 號建物所
    有權人，上訴人請求單獨確認系爭627 號建物之所有權，自
    屬無據。系爭627 號與629 號間有無隔板，與是否屬獨立建
    物無關。
三、證據：除引用原審立證方法外，並提出照片14件為證。
丙、本院依職權調閱本院93年度簡上字第147號民事卷宗。
    理  由
壹、程序部分：
一、按「已起訴之事件，在訴訟繫屬中，該訴訟之原告或被告不
    得更行以他造為被告，就同一訴訟標的提起訴訟或反訴，為
    民事訴訟法第253 條所明定，所謂同一訴訟標的提起新訴或
    反訴，不僅指前後兩訴係就同一訴訟標的求為相同之判決而
    言，其前後兩訴係就同一訴訟標的求為相反之判決，亦包含
    在內」、「民事訴訟法第400 條第1 項規定確定判決之既判
    力，惟於判決主文所判斷之訴訟標的，始可發生。若訴訟標
    的以外之事項，縱令與為訴訟標的之法律關係有影響，因而
    於判決理由中對之有所判斷，除同條第2項 所定情形外，尚
    不能因該判決已經確定而認此項判斷有既判力。」，有最高
    法院40年台上字第1530號、73年台上字第3292號判例足資參
    照。經查，本件上訴人請求確認系爭627 號建物所有權存在
    ，其訴訟標的為系爭627 號建物之所有權，而本院92年度壢
    簡字第552 號、93年度簡上字第147 號判決，係被上訴人主
    張終止使用借貸關係，請求上訴人返還629 號建物，其訴訟
    標的為使用借貸物返還請求權，業據本院調閱該卷查核屬實
    ，足見前後二事件之訴訟標的並不相同，亦非為可代用，則
    依前開說明，自不能認本件與本院92年度壢簡字第552 號、
    93年度簡上字第147 號確定判決係屬同一事件，自非前開判
    決效力所及。
貳、實體部分：
一、上訴人起訴主張：系爭627 號建物，係由上訴人委由訴外人
    梁啟釤在629 號建物隔壁新建，二建物結構材料不同、地面
    高度不同、各自擁有門牌號碼、分別課稅，有獨立出入口，
    僅前面為求方便供花都花店使用而將627 、629 號二店面打
    通，系爭627 號建物有獨立所有權，為此請求確認系爭627
    號建物所有權存在。原審為上訴人全部敗訴之判決，上訴人
    不服，提起上訴。
二、被上訴人則以：系爭627 號建物與629 號建物，共用同一廚
    房及衛浴設備，且均為上訴人及其家屬占有使用，進出為相
    同之出入門口，覆蓋在同一鐵皮屋頂之下，系爭627 號建物
    應認係屬629 號建物所有權範圍擴張所及，其所有權應歸屬
    629 號建物所有權人等語資為抗辯。
三、本院判斷：
  (一)按基於物權標的物須具獨立性之原則，建築物須具備構造上
    及使用上之獨立性，始得為建築物所有權之客體。又所有人
    於原有建築物之外另行增建者，如增建部分與原有建築物無
    任何可資區別之標識存在，而與之作為一體使用者，因不具
    備構造上及使用上之獨立性，自不得獨立為物權之客體。若
    增建部分雖具構造上之獨立性，但未具使用上之獨立性而常
    助原有建築物之效用者，則為附屬建物。其使用上既與原有
    建築物成為一體，其所有權應歸於消滅（最高法院88年台上
    字第485 號判決要旨參照）。
  (二)查門牌號碼629 號建物係被上訴人前配住予上訴人（前任職
    桃園園政府警察局）之警察宿舍，經上訴人在629 號建物之
    前、右、後側增建如附圖（複丈成果圖）所示31-77 （B）
    、31-77 （A） 、30（1） 及30（2） 內之浴室（浴室部分
    於複丈成果圖未測量標示，見本院卷第50頁履勘平面圖）。
    其後被上訴人請求上訴人返還629 號建物，由本院93年度簡
    上字第147 號事件審理時，會同兩造及桃園縣中壢地政事務
    所人員至現場履勘測量結果：原629 號建物如附圖編號31-
    77 （C）、30（3） 部分為日式木造建築，31-77 （D） 、
    30 （2）為花園，629 號前方以鐵皮屋頂增建如附圖31-77
    （B）所示，629 號右側增建部分如附圖31-77 （A） 、30
   （1）所示即系爭627 號建物係以鋼筋混凝土覆以鐵皮頂而成
    ；兩建物前半部未設置任何牆面隔間，全部供以經營「花都
    花店」使用，以大片長型落地窗充作門戶對外通行，後半部
    雖以牆面相隔，中間設有木門相通，有勘驗筆錄、複丈成果
    圖、現場照片等附卷可參（見本院93年度簡上字第147 號卷
    第97、117-11 8、128-129 頁）。嗣於本件準備程序中再會
    同兩造履勘現場，系爭627 、629 號建物前半部部分，並無
    隔間區隔，全部供「花都花店」經營使用；二建物後半部分
    供上訴人全家居住使用，629 號建物主要為客廳、臥室、廁
    所、水槽（1 間廁所及水槽堆置雜物）及部分空間放置雜物
    ，627 號建物則為餐廳、廚房及1 間臥室，於廚房有門通往
    629 號後花圃，花圃邊有1 浴室，原中間相通之木門通道經
    用木板封住等使用情形，亦製有勘驗筆錄、平面圖及現場照
    片等在卷可參（見本院卷第47-50 、52-53 、63-63 頁），
    並為兩造所不爭執，堪信為真實。
  (三)綜依2 次勘驗結果及桃園縣中壢地政事務所測量之土地複丈
    成果圖所示，上訴人係以629 號建物為主，環629 號房屋前
    方、右側及後方增建，即構造上以629 號建物為主，以包覆
    方式增建如附圖所示之31-77 （B） 、31-77 （A） 、30（
    1） 及30（2） 花圃內之浴室（浴室於複丈成果圖未測量標
    示，如本院卷第50頁平面圖），增建之629 號及627 號前半
    部（即如附圖31-7 7（B） 及31-77 （A） 前半部）其間並
    無隔間，對外共通以落地窗為門戶一體作為店面使用；中段
    部分（如附圖31-77 （C） 、31-7 7（A） 後半部間）有通
    道相通（本院履勘時原門通道雖經以木板封住，惟不影響二
    建物相通之事實）；在後段部分，增建之627 號建物亦有門
    通往629 號後之浴室及花圃（即如附圖30（1） 與30（2）
    、30（3） 間相通），且係在629 號建物原有圍牆內（以上
    見附圖及本院卷第50頁平面圖）。故就構造上而言，增建部
    分沿629 號建物前、右、後側包覆而建，對外門戶一體，內
    部相通，堪可視為一整體建物。再就使用上而言，629 號建
    物原為配住之警察宿舍，其內必有廚房、餐廳、衛浴等空間
    設置，經上訴人增建後，將增建之629 號前部與627 號前半
    部（如附圖31-77 （B） 、31-77 （A） 前半部）作為店面
    一體供「花都花店」經營之同一經濟目的使用；後半部之
    627 號及629 號建物（即如附圖31-77 （C） 、31-77 （D
    ）、31-77 （A） 後半部、30（1） 、30（2） 、30（3）
    ）則供上訴人作為住家使用，629 號建物主要為客廳及臥室
    ，原1 間廁所、水槽及部分空間已無使用而堆置雜物，627
    號建物則有廁所、廚房及餐廳，另浴室位於629 號建物後方
    花圃內（見本院卷第50頁平面圖），足見上訴人增建627 號
    建物係為擴大居家生活空間，將原本於629 號建物內之廚房
    、餐廳等移至增建之627 號，627 建物有輔助629 號建物使
    用之經濟目的，與之相依為用，客觀上具有功能性之關聯及
    依存關係。是就整體構造及使用目的上，系爭627 號建物均
    難認有其獨立性。揆之前揭說明，增建之系爭627 號建物應
    認係629 號建物之附屬建物，而與629 號建物成為一體，應
    為629 號建物所有權範圍擴張所及，其所有權應歸屬629 號
    建物所有權人。
  (四)上訴人雖舉證人丙○○以證明系爭627 號建物與增建之629
    號前半部間原有隔牆存在，係丙○○為經營花都花店而將隔
    牆拆除云云。惟查，丙○○於本院先證稱「原來627 的房屋
    是出租給陳阿斌賣水床用的，他沒有承租後，我才承租下來
    ，把中間的隔牆打通…」、「大約是85、86年間將627 、
    629 中間的隔板拆掉」，其後又稱「是經國先生過世那年承
    租系爭建物。距今約有21、22年」（見本院卷第72頁），與
    前述85、86年間顯有不符；再丙○○之「花都花店」於86年
    間之經營地點是在桃園縣平鎮市○○路60號，有86年間丙○
    ○申請變更登記由桃園縣政府核發之營利事業登記證在卷可
    稽（見本院卷第19頁）；又系爭627 號及629 號建物於91年
    間經被上訴人查知經營「花都花店」營業使用，而由桃園縣
    政府警察局中壢分局通知上訴人說明，上訴人於訪談中陳述
    ：「該宿舍約於民國89年營業，從事花藝（店名為花都花店
    ）行業，負責人為我本人。」，有中壢分局訪談紀錄表附於
    本院93年度簡上字第147 號卷內可稽（見該簡上卷第81頁）
    。是依上訴人陳述，該花店於89年間開始營業，係上訴人自
    行經營，丙○○證述於經國先生過世時或85、86年間承租系
    爭627 號、629 號建物並拆除隔牆云云，顯為不實，無足採
    信。再縱認增建之627 號建物與629 號建物前半部果有隔牆
    存在，惟就整體而言，系爭627 號建物仍不具使用上之獨立
    性。上訴人請求傳訊證人即賣水床之陳阿斌，以證明曾向上
    訴人承租系爭627 號建物前半部賣水床，對系爭627 號附屬
    建物之認定亦無影響，核無傳訊必要，併予敘明。
  (五)另上訴人主張系爭627 號與629 號建物之建築材料不同、中
    間有牆相隔、地面高低不同、各自擁有門牌號碼、分別課徵
    房屋稅等節，查629 號建物為日式建築房屋，而系爭627 號
    是事後增建，建築材料及地面高低不同，不影響建物附屬構
    造及使用一體之認定；又二建物後半部雖有隔牆，惟看不出
    627 號建物有獨立之牆存在，業經本院準備程序中履勘在卷
    （見本院卷第47頁履勘筆錄），且一般建物為使用之需要亦
    有隔間牆之存在，況本件629 號建物及增建之627 號建物之
    前、中、後段均為互通，並作為一體使用，縱認系爭627 號
    及629 號間有牆隔間及各有門牌號碼或分別課稅，均不影響
    二建物構造及使用上一體之認定。
  (六)綜上所述，系爭627 號建物難認有構造上及使用上之獨立性
    ，應為629 號建物之附屬建物，無獨立所有權，原告起訴確
    認系爭627 號建物所有權存在，自無理由，原審判決駁回上
    訴人之訴，並無違誤，上訴人仍執陳詞，指摘原判決不當，
    求予廢棄，為無理由，應駁回其上訴。
四、據上論結，本件上訴為無理由，依民事訴訟法第436 條之1
    第3項 、第449 條第1 項、第78條，判決如主文。
中　　華　　民　　國　　96　　年　　4 　　月　　10　　日
                  民事第二庭審判長法　官　劉克聖
                  　　　　　　　  法　官　石有為
                                  法  官  蔡寶樺
以上正本係照原本作成。
不得上訴。
中　　華　　民　　國　　96　　年　　4 　　月　　10　　日
                    　　　　　　  書記官　謝至菁
